臺灣高等法院民事判決　九十二年度上字第九六三號
　　上　訴　人　必興企業有限公司
　　法定代理人　吳榮貴
　　訴訟代理人　彭國良律師
　　複　代理人　蕭萬龍律師
　　參　加　人　明台產物保險股份有限公司
　　法定代理人　林博正
　　訴訟代理人　胡滄野
　　　　　　　　李忠賢
　　被　上訴人　甲○○
　　訴訟代理人　呂理胡律師
右當事人間請求損害賠償等事件，上訴人對於中華民國九十二年八月八日臺灣桃園地
方法院九十年度訴字第三六四號第一審判決提起上訴，本院於中華民國九十三年五月
十八日言詞辯論終結，判決如左：
    主      文
原判決命上訴人給付超過新台幣壹佰肆拾伍萬陸仟壹佰貳拾壹元，及自九十年三月二
日起至清償日止，按年息百分之五計算利息部份及該部分關於假執行之宣告暨命上訴
人負擔訴訟費用部分之裁判廢棄。
右開廢棄部分，被上訴人在第一審之訴及假執行之聲請駁回。
其餘上訴駁回。
第一審訴訟費用廢棄部分及第二審訴訟費用由上訴人負擔三分之二，餘由被上訴人負
擔。
    事實及理由
一、被上訴人起訴主張：被上訴人於民國八十九年九月十九日起受僱於上訴人公司擔
    任作業員，上訴人並未對被上訴人施以職前訓練及安全衛生教育，即令被上訴人
    負責操作衝床機械，八十九年九月二十八日上訴人調派被上訴人操作衝床時，因
    上訴人機台老舊及調整缺失，致衝盤降落，將被上訴人左手第二、三、四、五指
    、拇指末節均擊碎，送醫後截肢。上訴人之行為業已違反勞工安全衛生法第二十
    三條及第二十四條之規定，此均屬保護他人之法律，上訴人違反前開規定，自應
    推定有過失。為此，被上訴人爰依民法第一百八十四條、第一百九十三條及第一
    百九十五條之規定，請求上訴人賠償被上訴人新台幣（下同）五百四十一萬一千
    九百七十四元之損害及自起訴狀繕本送達上訴人翌日起算之法定利息。
    上訴人則以：本件事故之發生，乃肇因被上訴人未遵守工作指示，擅自變更機台
    運作之設定，以致衝盤掉落而受傷害。且上訴人於被上訴人到職後，即依規定對
    被上訴人施以職前教育後始讓其操作衝床，上訴人並未違背勞工安全衛生法之相
    關規定，故上訴人對於本件事故之發生並無過失。又被上訴人業與上訴人達成和
    解，已無權再向上訴人請求損害賠償。另被上訴人勞動能力並未全部喪失，及其
    請求之精神慰撫金過高；況被上訴人對於事故之發生及損害之擴大亦與有過失，
    依法自有過失相抵之適用，而原審所認定上訴人之過失比例為百分之八十，顯然
    過高，主張過失比例應降為百分之三十；又勞工安全衛生法規定六十歲強制退休
    ，因此減少勞動力部分應算至被上訴人滿六十歲等語資為抗辯。
二、原審判命上訴人應給付被上訴人二百五十七萬九千六百七十八元，及自民國九十
    年三月二日起至清償日止，按年息百分之五計算之利息，並分別命供擔保而為關
    於假執行及免為假執行之宣告，並駁回被上訴人其餘之訴及其餘假執行之聲請。
    上訴人就原審判命其給付部分提起上訴，聲明(一)原判決不利上訴人部分廢棄。(二)
    廢棄部分駁回被上訴人原審之訴及假執行之聲請。被上訴人就其敗訴部分未提起
    上訴，其答辯聲明求為判決駁回上訴。
三、被上訴人主張其於八十九年九月十九日受僱於上訴人公司擔任作業員，負責操作
    衝床，八十九年九月二十八日下午四時許，被上訴人操作衝床時，遭衝盤壓傷，
    造成被上訴人左手二、三、四指及拇指末節擊碎截肢等傷害之事實，業據被上訴
    人提出中華民國身心障礙手冊、診斷證明書等件為證，並為上訴人所不爭執，堪
    信為真實。
四、被上訴人主張上訴人未依勞工安全衛生法之相關規定，對被上訴人施以職前訓練
    ，且設安全設置，違反保護他人之法律，致被上訴人受有左手二、三、四指及拇
    指末節擊碎截肢之傷害，自應負損害賠償責任等語，上訴人則否認有過失情事。
    經查：
  (一)按勞工安全衛生法第二十三條第一項就僱主應對勞工施以安全衛生教育及訓練之
    規定，係以防止職業災害、保障勞工安全及健康為目的，為保護他人之法律。上
    訴人雖舉證人林國賢到庭證稱：「原告至公司是操作機器的．．．原告一來是作
    氣壓式的機器，肇事的也是氣壓式的機器，原告到職時，我們有作職前訓練，原
    告到職時，我們公司沒有讓原告操作機器，而是讓原告作包裝，原告作包裝一個
    禮拜，那時在那個禮拜內在空檔時我們有教原告做氣壓式的機器，我們有空時就
    教原告，每天大概是一個半小時左右，我們是教原告電鈴開關，機器就轉動，手
    動部分就雙方或單手，正確是將東西先放好，手離開，雙手再壓下去」（見原審
    卷第一三八及一三九頁）等語，主張其已盡教育訓練之義務。然衝壓機械具有高
    度危險性，上訴人依勞工安全衛生法第二十三條第一項，對被上訴人施以預防災
    變所必要之安全衛生教育、訓練，其所要求者不僅在於雇主應使勞工熟悉機器之
    操作，尚須使勞工知悉機器之危險性及預防危險之必要程序及訓練，是尚非單純
    予以簡單示範或操作即告符合前述之規定。依證人林國賢所言，上訴人僅於上訴
    人作包裝之第一個禮拜期間每天對被上訴人施以約一個半小時之簡單操作示範，
    即令被上訴人操作系爭機器，此顯不足以降低及預防災害之發生，且據證人林國
    賢另證稱：「（按問：職前訓練是誰為之？）有時是我教原告，有時是老闆親自
    教他」等語，亦足認上訴人公司並無完整的職前訓練，不合勞工安全衛生法第二
    十三條之規定。上訴人予以簡單示範或操作，即令被上訴人操作系爭衝床機器，
    上訴人難謂無過失。
  (二)又按衝剪機械應設安全護圍等設備，其性能以不使勞工身體之一部介入滑塊或刃
    物動作範圍之危險界線為度。但設有使滑塊或刃物不致危及勞工之設備者，不在
    此限。又作業上設置前項安全圍護等設備有困難時，應設安全裝置，但一手使用
    專用手工具、而另一手須以防護措施保護者，以雙手使用專用手工具從事工作之
    放置或取出成品者，不在此限。再安全裝置應具有防護式安全裝置：滑塊、刃物
    或撞錘在動作中，能使勞工身體不致介入危險界限之虞；行政院勞工委員會所發
    布之機械器具防護標準第九條、第十二條第一款定有明文。易言之，衝床機器應
    或取出成品，始符合前開機械器具防護標準之規定。又機械器具防護標準係依勞
    工安全衛生法第六條之規定而訂定，亦為保護受雇勞工為目的，亦屬保護他人之
    法令，上訴人僱用被上訴人操作衝床，自有遵守之義務。然查，本件衝床之啟動
    方式有單手啟動、雙手啟動二種方式，並有緊急停止開關，可隨時煞停。如有手
    等肢體或其他異物等非零件置於模具內，除操作者目視外，無其他自動警示之裝
    置，可以警告操作者或機械自動停止運轉等情，業經原審法院勘驗明確，製有勘
    驗筆錄可憑及照片、沖床機台操作程序互核一致（見原審卷第一八八、一八九及
    一九五至一九七頁）。而被上訴人操作系爭衝床時，上訴人並未提供專用手工具
    放置或取出成品，此為上訴人所不爭執。揆諸前揭說明，本件衝壓機欠缺『不使
    勞工身體之一部介入滑塊或刃物動作範圍之危險界線』之安全護圍，亦欠缺專用
    手工具之安全裝置，衝壓機安全設備亦未合於前述機械器具防護標準之規定。上
    訴人以上開機械生產，未設安全防護設備，自有違反前開保護他人之法律，應推
    定其就此有過失。
    綜右，上訴人未依勞工安全衛生法相關規定，對被上訴人施以完整職前教育訓練
    ，並未於衝床機械設置安全防護措施，為有過失行為，該行為致被上訴人於操作
    機械時，手指遭衝床機器壓碎截肢，自應認上訴人之過失行為與被上訴人之受傷
    結果有相當因果關係，被上訴人首揭主張，洵屬有據。
五、本件上訴人怠於提供被上訴人設置安全設備之機器，亦未對於被上訴人施以安全
    衛生訓練，違反保護他人之法律致侵害被上訴人之權利，自應對於被上訴人之損
    害負損害賠償責任。上訴人抗辯兩造達成和解，被上訴人業已同意上訴人依參加
    人明台公司之保險金為和解金額，不得再向上訴人提出損害賠償請求云云。然依
    證人即和解契約之承辦人林惠美於原審到庭證稱：「當時公司老闆告訴我說保險
    二年期間快過，再不向保險公司申請會過期，所以我就向保險公司詢問要何種資
    料才能申請，保險公司就將文件傳真給我，我再拿給原告，我收到傳真以後，我
    就拷貝一份給原告，我當時並沒有詳細詢問保險公司說本案在訴訟，尚未達成和
    解，為何要和解書。我只單純將收到文件交給原告，我交給原告的文件我有寫一
    份便條紙，告訴原告他要寫的部分，當時我寄給原告時裡面文件的內容全部沒有
    寫，關於必興公司、見證人、出險事由、和解條件、及手寫部分都是我事後填載
    的，我當時有問明台保險公司賠下來會多少錢，明台只告訴我說要用勞保給付的
    標準去核算，並沒有具體說明多少錢。在簽和解契約時，除電話聯絡外，原告有
    問過我好幾次說和解書是要跟明台或是必興和解，我就告訴原告說那是保險公司
    理賠必要的文件，然後看他自己要不要簽。所以我也沒有告訴原告說明台核下來
    的金額會是多少錢。」等語（見原審卷第一一九及一二○頁），可知證人林惠美
    代表上訴人與被上訴人簽訂和解契約之時，雙方均未對於和解金額、和解條件等
    契約必要之點為磋商，亦未互相意思表示合致，其簽訂和解書之目的僅在於申請
    保險，並無就雙方之糾紛約定互相讓步，以終止爭執之意，是兩造簽訂和解契約
    時既無和解之主觀意思，亦未達成內容之合意，並未成立和解契約，上訴人以此
    抗辯，並不可採。
六、上訴人因過失行為，造成被上訴人左手二、三、四指及拇指末節擊碎截肢之傷害
    ，被上訴人因此所受之損害，分述如下：
  (一)醫療費用部分：
    查被上訴人主張因本件傷害，支出醫療費用十五萬元，已據提出醫療費用明細表
    及費用收據等件為證，且為上訴人所不爭執。經核各該收據所載治療費與被上訴
    人所受之傷情吻合，應認均屬治療上之必要費用，被上訴人此項請求，自屬有據
    。
  (二)減少勞動能力損害部分：
    原審囑託財團法人長庚紀念醫院林口分院對於被上訴人傷勢鑑定結果，認定被上
    訴人左手壓碎傷合併多指截肢‧‧‧‧左手第二、三指已重建，但第四、五指及
    拇指部分未重建‧‧‧‧至於病患之情形應符合勞工保險殘障給付標準表第一○
    六項規定，一指拇指、十指及其他任何手指共有四指喪失機能，有該醫院九十一
    年九月十一日（九一）長庚院法字第○八○七號函附卷可稽，本院考量被上訴人
    於事故前為從事機器操作員，且參考各殘廢等級喪失或減少勞動能力比率表、被
    上訴人傷勢、年齡、工作內容及再轉業之可能性綜合觀之，應可認其勞動能力減
    少百分之六十一‧五二，又被上訴人於上訴人公司任職時，每月薪資為二萬一千
    元，此為兩造所不爭執，次查勞動基準法第五十四條第一項第二款規定強制退休
    之年齡為六十歲，被上訴人於五十三年十二月十五日生，自事故發生之八十九年
    九月，計算至被上訴人年滿六十歲退休（即一百一十三年十二月），共計二百九
    十二個月，依霍夫曼月別式單利複式計算法之係數為一九點00000000，
    扣除中間利息後，被上訴人所受勞動能力之損害為二百四十六萬四千五百五十六
    元【21000x190.00000000（即二百九十二個月別單利複式霍夫曼係數）x0.6152
    （減少勞動能力比率）=2,464,556元，元以下四捨五入】，被上訴人於此範圍之
    勞動能力減少損害主張，於法有據，逾此範圍之主張，則非正當。
  (三)精神慰撫金部分：
    又不法侵害他人之身體、健康、名譽、自由、信用、隱私、貞操，或不法侵害其
    他人格法益而情節重大者，被害人雖非財產上之損害，亦得請求賠償相當之金額
    ，此民法第一百九十五條第一項定有明文。本件被上訴人主張因此事故受有八十
    萬元（原審請求超過部分，已經原審判決駁回，未據被上訴人不服上訴，不在本
    院審理範圍。）之非財產上損害云云。按慰藉金係以精神上所受無形之痛苦為準
    ，非如財產損失之有價額可以計算，究竟如何始認為相當，自應審酌被害人之受
    傷情形、可復原程度及其與加害人之地位、身分、經濟能力、並被害人所受痛苦
    之程度暨其他一切情事，定其數額。本院審酌被上訴人因此事故受有左手壓碎傷
    合併多指截肢、被上訴人為高中畢業，上訴人資本額為六百萬元（見原審卷第二
    六頁），且參酌兩造之身分、地位及資產狀況，應認被上訴人本件受傷所致精神
    痛苦賠償之慰撫金以五十萬元為適當，被上訴人逾此範圍之主張，難認有據。
  (四)據上所述，被上訴人因上訴人之不法侵害行為所受之損害共計為三百十一萬四千
    五百五十六元【150,000+2,464,556+500,000=3,114,556】。
七、又按損害之發生或擴大，被害人與有過失者，法院得減輕賠償金額，或免除之，
    民法第二百十七條第一項定有明文。查系爭衝床機器有操作面板，操作面板有分
    雙手、左、右手單手操作模式，機械旁有所謂的衝床機臺之操作程序告示，系爭
    機器若設定為雙手操作模式時，工作人員須同時按下左右之啟動按鈕，衝盤才會
    下降，已如前述，參據證人林國賢到庭證稱：「原告那時受傷是因為原告東西沒
    有放好，她的一隻手進去想要放好東西，另一手則是按下按鈕，機器上面有單手
    及雙手，所謂撥到單手動作的話，則只要單手按鈕機器就會啟動，所以操作手冊
    上是要以雙手動作的方式，此時需要雙手都要按鈕，機器才會啟動，此時手就不
    會被壓到，比較安全」、「我是事發後我才至現場，我事後看到是單手動的」、
    「機器開工前是我調的，我是設定為雙手，而非單手」等語（見原審卷第一三八
    至一四一頁），及被上訴人亦不否認其當時為單手操作模式，可見無論被上訴人
    是否使用雙手或單手操作模式，其放置或取出物件時，均應注意不得啟動衝床，
    以免發生危險，而依當時情形，機器係在正常使用狀態而非故障，其能注意，而
    未注意致發生本件事故，應認被上訴人對於本件事故之發生亦與有過失。較諸上
    訴人未對被上訴人施以適當職前安全教育訓練，及機械未設置安全防護設施之過
    失，與被上訴人疏未注意安全操作機械之過失情節，可認本件被上訴人受傷之過
    失責任，上訴人過失程度略重，為百分之六十，被上訴人之過失責任比例為百分
    之四十，依過失相抵法則，上訴人應賠償被上訴人之金額為一百八十六萬八千七
    百三十四元（3,114,556x0.6= 1,868,734元以下四捨五入）。再上訴人抗辯被上
    訴人已領取勞工保險金四十一萬二千六百一十三元，此為雙方所不爭執，並據被
    上訴人提出勞工保險申請書兼給付收據等件為證，此部分依據勞動基準法第五十
    九條及第六十條之規定應予扣除之，故被上訴人得請求上訴人賠償之損害金額為
    一百四十五萬六千一百二十一元（1,868,734-412,613= 1,456,121），其超過部
    分之請求，難認有據。
八、綜上所述，被上訴人主張依民法第一百八十四條、第一百九十三條、第一百九十
    五條之規定，請求上訴人給付一百四十五萬六千一百二十一元，及自起訴狀繕本
    當，應准許之。原審就此部分為上訴人判訴之判決，並依兩造之聲請命供擔保為
    關於假執行之宣告，核無不合，上訴意旨就此部分指摘原判決不當，為無理由，
    應予駁回。至於被上訴人逾此部分之請求，核非正當，應予駁回，原審判命上訴
    人給付超過上開應准許部份及該部分關於假執行之宣告，尚有違誤，上訴意旨指
    摘原判決此部分不當為有理由，爰予廢棄改判，駁回被上訴人此部分之訴及假執
    行之聲請。
九、至兩造其餘之攻擊或防禦方法及未經援用之證據，經本院斟酌後，認為均不足以
    影響本判決之結果，自無逐一詳予論駁之必要。併此明。
十、據上論結，本件上訴為無理由，依民事訴訟法第四百四十九條第一項、第七十八
    條，判決如主文。
中　　　華　　　民　　　國　　九十三　　年　　　六　　　月　　　一　　　日
                           　　 民事第十五庭
                              　　　審判長法  官  劉　靜　嫻
　                                        法  官　吳　光　釗
　                                        法  官　陳　昆　煇
正本係照原本作成。
不得上訴。
中　　　華　　　民　　　國　　九十三　　年　　　六　　　月　　　二　　　日
　　　　　　　　　　　　　　　　　　　　　書記官  李　佳　樺
